ACORDAO-COMPLETO-2352748

ACÓRDÃO 3059/2019 ATA 14/2019 - SEGUNDA CÂMARA

VISTOS, relatados e discutidos estes autos de tomada de contas especial instaurada pela Caixa Econômica Federal em razão de desfalque, na tesouraria da agência de Araruama (RJ) , cometido pelo ex-empregado João Carlos Viana Passos, então ocupante do cargo de Técnico Bancário Novo e cargo comissionado de Técnico de Operações de Retaguarda,
ACORDAM os Ministros do Tribunal de Contas da União, reunidos em Sessão da Segunda Câmara, diante das razões expostas pelo Relator, em:
9.1 com fundamento nos arts. 1º, inciso I, 16, inciso III, alínea “d”, e 19, caput, da Lei 8.443/92, julgar as presentes contas irregulares e em débito o Sr. João Carlos Viana Passos, condenando-o ao pagamento da quantia de R$ 140.486,77 (cento e quarenta mil, quatrocentos e oitenta e seis reais e setenta e sete centavos) , fixando-lhe o prazo de 15 (quinze) dias, a contar da notificação, para que comprove, perante o Tribunal (art. 214, inciso III, alínea “a”, do RI/TCU) , o recolhimento do referido valor à Caixa Econômica Federal, atualizado monetariamente e acrescido dos juros de mora, calculados a partir do dia 8/5/2009, nos termos da legislação vigente;
9.2 aplicar ao Sr. João Carlos Viana Passos a multa prevista no art. 57 da Lei nº 8.443/92, no valor de R$ 5.000,00 (cinco mil reais) , fixando-lhe o prazo de 15 (quinze) dias, a contar da ciência desta deliberação, para que comprove, perante o Tribunal de Contas da União (art. 214, III, “a”, do RI/TCU) , o recolhimento da referida quantia aos cofres do Tesouro Nacional, atualizada monetariamente até a data do efetivo recolhimento, se for paga após o prazo fixado, na forma da legislação em vigor;
9.3 autorizar, desde logo, nos termos do art. 28, inciso II, da Lei nº 8.443/92, a cobrança judicial das dívidas, caso não atendidas as notificações;
9.4. determinar à Administração Central da Caixa Econômica Federal que encaminhe a este Tribunal, no prazo de 30 (trinta) dias, as ações gerenciais adotadas pela instituição voltadas à identificação, à supervisão e à avaliação dos controles internos na guarda de numerário próprio e de terceiros, bem como no processo de seleção e escolha de seus funcionários, gerentes e dirigentes, objetivando a mitigação dos riscos relacionados a fraudes, desvios, desfalques, malversação de recursos, apropriação indébita de dinheiro público e subtração de dinheiro de clientes, destacando se os resultados alcançados são considerados suficientes para coibir as citadas irregularidades e ilegalidades que, aparentemente, estão a ocorrer de forma reiterada e não aceitável, no âmbito de unidades da Caixa;
9.5. determinar à SecexFazenda que, em processo apartado, monitore o cumprimento da determinação contida no item 9.4 deste Acórdão;
9.6. nos termos do art. 16, § 3º, da Lei nº 8.443/92, encaminhar cópia do presente Acórdão, bem como do Relatório e Voto que o fundamentam, à Procuradoria da República no Estado do Rio Janeiro, para adoção das providências julgadas cabíveis;
9.7. arquivar os presentes autos.

Tomada de Contas Especial em razão de apropriação de numerário cometido por ex-empregado, então ocupante do cargo de Técnico Bancário Novo e cargo comissionado de Técnico de Operações de Retaguarda da Retpv.

Segunda Câmara

Caixa Econômica Federal

3.	Responsável: João Carlos Viana Passos (CPF XXX.691.797-XX)

13.1. Ministros presentes: Ana Arraes (Presidente), Augusto Nardes, Aroldo Cedraz e Raimundo Carreiro (Relator).
13.2. Ministros-Substitutos presentes: Marcos Bemquerer Costa e André Luís de Carvalho.

RAIMUNDO CARREIRO

Como parte deste Relatório, reproduzo, com alguns ajustes de forma — com fundamento no inciso I do § 3º do art. 1º da Lei nº 8.443/92 —, a instrução elaborada por Auditor Federal de Controle Externo lotado na Secretaria do TCU no Estado do Rio de Janeiro – SEC/RJ (peça 28) :
“INTRODUÇÃO
1.	Cuidam os autos de Tomada de Contas Especial instaurada pela Caixa Econômica Federal em razão de desfalque na tesouraria da agência de Araruama/RJ, cometido pelo ex-empregado João Carlos Viana Passos, então ocupante do cargo de Técnico Bancário Novo e cargo comissionado de Técnico de Operações de Retaguarda da Retpv.
2.	O desfalque, no valor total de R$ 140.486,77, foi contabilizado em 8/5/2009 em auditoria de valores efetuada pelo gestor da unidade, tendo solicitado, posteriormente, a abertura de Processo Disciplinar e Civil (peça 1, p. 11) . Por meio da Portaria 82/2009, foi instituída uma comissão de apuração de responsabilidade para fins de análise dos fatos (peça 1, p. 9) . 
HISTÓRICO
3.	O relatório conclusivo emitido pela comissão apuradora, de 30/6/2009, consta da peça 1, p. 54-57, por meio do qual foi demonstrada a motivação para a instauração da presente TCE. 
4.	Nos termos do relatório da comissão apuradora da CEF (peça 1, p, 54 a 57) , Sr. João Carlos Viana Passos agiu de má-fé, tendo se apropriado de forma ilícita e deliberada de recursos financeiros da instituição bancária, que estavam sob sua guarda como prerrogativa do cargo de confiança exercido (peça 1, p. 57) . 
5.	Em função disso, o relatório foi enviado à Jurir/RJ, Departamento Jurídico da Caixa, que concluiu que os procedimentos de apuração dos fatos estavam em conformidade com os normativos da empresa e que a atuação do ex-empregado infringiu o Regulamento de Pessoal nos itens abaixo (peça 1, p. 59) :
valer-se do cargo ou função para tirar proveito pessoal; 
descumprir leis, regulamentos, normas e atos da Administração;
escriturar voluntariamente com inexatidão documentos e outros papéis ou informá-los incorretamente;
improbidade administrativa.
6.	Observado o direito à ampla defesa do responsável, o Conselho Disciplinar Regional da CEF decidiu, de forma unânime, pela aplicação de penalidade de responsabilidade administrativa de rescisão de contrato de trabalho por justa causa ao respectivo empregado, por ter infringido os itens apontados acima, considerando, ainda, que restou caracterizado, em sua sustentação oral e escrita, que o ato praticado pelo empregado deu causa ao prejuízo apurado (peça 1, p. 66) . 
7.	Ressalta-se que os fatos foram comunicados ao Departamento da Polícia Federal, por meio do Ofício Reret/Niterói 199 (peça 1, p. 102) .
8.	Em resposta, a Polícia Federal informou que os fatos deram origem ao Processo Criminal 2009.51.08.002191-9, tendo resultado na condenação do Sr. João Carlos Viana Passos à perda do emprego público, conforme movimentação extraída da Justiça Federal do Rio de Janeiro (peça 1, p. 103-104) . 
9.	Assim, a responsabilidade pelo prejuízo causado foi atribuída ao Sr. João Carlos Viana Passos, em razão de desfalque na tesouraria da agência CEF de Araruama/RJ, apurando-se o débito no valor original de R$ 140.486,77, montante recente a 8/5/2009.
10.	Até o presente momento, entretanto, o débito apurado não foi regularizado, tendo ensejado, assim, a inclusão do nome do responsável no Cadin e no Sistema de Inadimplentes da Caixa – Sinad (peça 1, p. 120) . 
11.	O certificado de auditoria 394/2017 foi pela irregularidade das contas (peça 1, p. 128) , bem como o parecer do dirigente do controle interno (peça 1, p. 129) . O processo foi remetido aos cuidados do Gabinete do Ministro do Ministério da Fazenda, cujo pronunciamento foi pela irregularidade das contas (peça 1, p. 133) , encaminhando-se, por conseguinte, ao TCU para análise e pronunciamento.  
EXAME TÉCNICO
Fragilidade dos controles internos da CEF
12.	Confirmada a suspeita de que recursos financeiros pertencentes ao ente público fora efetivamente apropriado pelo ex-funcionário da CEF ficaria a matéria tipificada, como crime de apropriação indébita e, nesse caso, passou a ser também tratada no âmbito policial e judicial, por meio do Processo 2009.51.08.002191-9, da Justiça Federal, Seção Judiciária do Rio de Janeiro, tendo por fundamentação o art. 312, § 1°, do Código Penal, na forma do art. 71 desse diploma: 
Art. 312 - Apropriar-se o funcionário público de dinheiro, valor ou qualquer outro bem móvel, público ou particular, de que tem a posse em razão do cargo, ou desviá-lo, em proveito próprio ou alheio:
        Pena - reclusão, de dois a doze anos, e multa.
§ 1º - Aplica-se a mesma pena, se o funcionário público, embora não tendo a posse do dinheiro, valor ou bem, o subtrai, ou concorre para que seja subtraído, em proveito próprio ou alheio, valendo-se de facilidade que lhe proporciona a qualidade de funcionário.
Condenado pela prática da conduta descrita no artigo art. 312, §1°, do Código Penal, na forma do art. 71 desse diploma.
Do modus operandi do responsável
13.	Trechos obtidos junto à decisão condenatória lavrada no processo JFRJ 2009.51.08.002191-9 dão conta da maneira como o responsável subtraia o dinheiro dos terminais eletrônicos e do cofre de numerário mantido pela CEF em sua agência de Ararauma/RJ.
14.	Segundo a confissão do próprio réu (peça 1, p.15) o dinheiro era subtraído valendo-se do fato de ser tesoureiro daquela agência e pelas facilidades encontradas dada a ausência de qualquer tipo de controle ou rotina de conferência e de fiscalização que procurasse evitar tal tipo de prática: 
A conduta atribuída ao réu é de que, no período de janeiro de 2008 a abril de 2009, na qualidade de tesoureiro da agência da CEF em Araruama/RJ, subtraiu, em proveito próprio e alheio, em continuidade delitiva, a quantia de R$ 140.486,76, pertencente à instituição financeira.
 (...) 
O réu afirmou claramente, em Juízo, que conhecia as rotinas administrativas da agência, que não havia procedimento permanente de conferência do numerário na tesouraria, e que retirou os valores por longo período, sem conhecimento ou autorização dos demais funcionários.
 (...) 
O denunciado JOÃO CARLOS VIANA PASSOS, então tesoureiro da agência 0888 – Araruama/RJ da Caixa Econômica Federal-CEF, de forma livre e consciente e em continuidade delitiva, subtraiu em proveito próprio e alheio, valendo-se da facilidade que lhe proporcionava a qualidade de funcionário, a quantia de R$ 140.486,76 [...], dinheiro pertencente à empresa pública federal que estava acondicionado no cofre da agência.
 (...) 
Esclareceu que as operações eram realizadas em terminal eletrônico situado no interior da tesouraria e que a fraude não era percebida em razão da não realização de conferência na agência. (p. 73 a 80 do processo JFRJ 2009.51.08.002191-9) 
15.	A apenação do responsável consistiu na prestação de serviços à comunidade ou a entidades públicas pelo prazo de dois anos e nove meses e na prestação pecuniária, através do pagamento, à entidade pública ou privada com destinação social, da quantia equivalente a R$ 5.000,00, bem como na perda do emprego público do apenado, nos termos do art. 92, I, “a” do Código Penal, pela violação do dever para com a Administração Pública. Foi condenado também a devolver à CEF o valor de R$ 140.486,76, devidamente atualizado, nos termos do art. 91, I, do Código Penal, c/c art. 387, IV, do Código de Processo Penal. (p. 80 do processo JFRJ 2009.51.08.002191-9) (p. 80 do processo JFRJ 2009.51.08.002191-9) 
Da reincidência do responsável
16.	Conforme disposições contidas em outro processo criminal anterior, Processo 2007.51.08.001510-8, da Justiça Federal, Seção Judiciária do Rio de Janeiro, verifica-se que o responsável já havia praticado o mesmo tipo de procedimento para se apropriar de dinheiro pertencente à CEF, no caso em outra de suas agências.  
17.	O Sr. João Carlos Viana Passos, empregado então lotado na agência Bacaxá da CEF, em Saquarema/RJ, investido na função especial de tesoureiro, consciente e voluntariamente, subtraiu da referida estatal, em proveito próprio, a quantia de R$ 40.034,80 em espécie, valendo-se também de facilidade proporcionada por sua condição funcional.
18.	Em função disso, o douto juízo da 1ª Vara Federal de São Pedro da Aldeia Seção Judiciária do Rio de Janeiro condenou o réu a cinco anos de reclusão, no regime semiaberto, bem como, nos termos do art. 91, I, do Código Penal, c/c art. 387, IV, do Código de Processo Penal, condenou-o a devolver à CEF o montante de R$ 40.034,80, devidamente atualizado.
Subtração de dinheiro praticada pelo mesmo empregado da CEF em ocasiões e agências diferentes
19.	O caótico descontrole reinante na CEF contribuiu para que o então empregado da estatal tivesse a oportunidade de praticar o mesmo tipo de crime em ocasiões e agências diferentes.
20.	Quando lotado na agencia Bacaxá, em Saquarema/RJ o Sr. João Carlos Viana Passos, em 9/5/2007, investido na função especial de tesoureiro, subtraiu da referida empresa pública a quantia de R$ 40.034,80 em espécie, valendo-se de facilidade proporcionada por sua condição funcional, nos termos descritos a seguir:
No dia do fato, em 09/05/2007, na véspera do início de suas férias, por volta das 13hs. dirigiu-se a Haide Soares Maciel, empregada da CEF, que se encontrava na copa da agência e solicitou-lhe as chaves do cofre, que estava em poder dela.
Posteriormente, ingressou no cofre da agência e subtraiu a quantia, em espécie, acondicionando-a em uma caixa de papelão, colocando-a em uma sacola plástica.
Em seguida, devolveu as chaves do cofre à Haide e retirou-se da agência bancária levando consigo o numerário subtraído da CEF.
No dia em questão, as fechaduras de retardo do cofre não estavam acionadas, como determinam as regras de segurança da CEF, função esta que é efetuada pelo tesoureiro, no caso o próprio Réu. (Processo JFRJ 2007.51.08.001510-8, p. 54) 
21	No período de janeiro de 2008 a abril de 2009, o Sr. João Carlos Viana Passos, também na qualidade de tesoureiro, agora da agência Araruama/RJ da CEF, também valendo-se de facilidade proporcionada por sua condição funcional, em continuidade delitiva, subtraiu dos cofres do ente público o montante equivalente a R$ 140.486,76. Em 8/5/2009 o réu confessou o fato ao Sr. Jean Lacerda de Carvalho, então gerente daquela agência, nos seguintes termos:
O denunciado confessou ter efetuado ‘o pagamento de diversas contas de cartão de crédito, de luz e de telefone, fazendo uso do dinheiro da agência’. Afirmou que realizava depósitos com valores da CEF na conta poupança de sua ex-esposa. Esclareceu que as operações eram realizadas em terminal eletrônico situado no interior da tesouraria e que a fraude não era percebida em razão da não realização de conferência na agência. Afirmou ainda que subtraiu valores da CEF por aproximadamente 1 (ano) , não sabendo precisar o valor total subtraído (depoimento de fls. 100/101) .
A autoria e a materialidade restaram demonstradas pelo conjunto probatório carreado aos autos, mormente pelos depoimentos de Jean Lacerda de Carvalho (fl. 16) e Maria Goreti da Conceição Lourenço Passos (fl. 123) , pela confissão do denunciado (fls. 100/101) e pela apuração realizada no âmbito da CEF (fls. 23/97) .
 (...) 
O réu afirmou claramente, em Juízo, que conhecia as rotinas administrativas da agência, que não havia procedimento permanente de conferência do numerário na tesouraria, e que retirou os valores por longo período, sem conhecimento ou autorização dos demais funcionários. Carece de consistência, pois, a versão de que ele não tinha exata noção sobre os atos praticados.
22.	Além das penas de reclusão e de perda do emprego público, em ambos os casos o réu foi condenado a devolver à CEF, em sentença da lavra do MM. Juiz José Carlos da Frota Matos, de 30/4/2014, o valor de R$ 40.034,80, subtraído em 9/5/2007, no primeiro caso, e o montante de R$ 140.486,76, subtraído no período de janeiro de 2008 a abril de 2009, no segundo caso, em sentença da lavra do MM. Juiz Raphael Nazareth Barbosa, de 15/1/2016, nos termos do art. 91, I, do Código Penal, c/c art. 387, IV, do Código de Processo Penal.
Oportunidade de ação de controle do TCU
23.	A ocorrência de fatos como os relatados nestes autos está a demonstrar, em última instância, a fragilidade, a ineficácia ou até a inexistência dos controles internos inerentes aos macroprocessos finalísticos e macroprocessos de apoio implementados pela unidade e a ausência de atuação eficiente e eficaz do setor de controle interno da instituição. 
24.	As fragilidades, a ineficácia ou até a inexistência de controles internos administrativos eficientes e eficazes expõem as unidades a riscos extremamente elevados deixando-as a mercê de fraudes, desvios, desfalques, malversação de recursos e de apropriação indébita de dinheiro público como as que estão a ocorrer, de forma endêmica e até pandêmica, na CEF. 
25.	Contextualizando o caso isolado tratado neste processo com o universo de tomadas de contas especiais originadas da CEF e autuadas no presente momento neste tribunal verifica-se que as irregularidades traduzidas ou materializadas em fraudes e apropriações indébitas de numerário detectadas na instituição bancária correlacionam-se diretamente com a fragilidade dos seus controles, bem como na forma em que se processa a escolha, sob o ponto de vista da postura ética, integridade psicológica, probidade e moralidade, de alguns de seus funcionários, gerentes e dirigentes. 
26.	Inúmeras são as tomadas de contas instauradas com o objetivo de se buscar o ressarcimento de débitos provenientes de saques fraudulentos e apropriações indébitas de valores oriundos de contas de clientes perpetradas por funcionários da CEF, muitas vezes gerentes de agências, conforme o disposto nos seguintes julgados, para citar apenas uma diminuta amostra: Acórdão 7814/2010-TCU-Primeira Câmara, Acórdão 6189/2011-TCU-Primeira Câmara e Acórdão 4209/2012-TCU-Primeira Câmara.
27.	Desse modo, estaria a CEF a requerer a adoção de critérios mais rigorosos no processo seletivo de seus funcionários e de seus gerentes? Precisaria adotar controles mais eficientes e eficazes na condução de seus macroprocessos operacionais? Careceria de sistemas informatizados de operação e controle mais eficientes e eficazes?
28.	A evidência de descontrole e de assunção de riscos elevados pela instituição bancária na guarda do dinheiro público e do dinheiro depositado pelos clientes, como o relatado no presente processo, está a configurar uma oportunidade de atuação preventiva do TCU no sentido de que repercuta na imediata diminuição do mencionado excessivo e crescente quantitativo de tomadas de contas especiais originadas da CEF e autuadas neste Tribunal, em função da propalada fragilidade de seus controles internos.
29.	Diante do exposto, peço vênia para, além do encaminhamento sugerido nos parágrafos 37 e 38 adiante, realizar proposta adicional, à consideração do Tribunal, para encaminhamento de cópia desta instrução e da deliberação que vier a ser adotada à SecexFinanças, unidade técnica que possui em sua clientela o órgão central da unidade jurisdicionada aqui tratada, de forma que a referida unidade, consoante o disposto por meio do art. 5º, § 1º, da Portaria-Segecex 13, de 27/4/2011, avalie a oportunidade e a conveniência de inclusão da administração central da CEF, em Brasília, em futura plano de ação de controle voltada para a identificação e avaliação dos controles internos mantidos pela estatal na guarda de numerário próprio e de terceiros, bem como no processo de seleção e escolha de seus funcionários, gerentes e dirigentes, objetivando a mitigação dos riscos inerentes às fraudes, desvios, desfalques, malversação de recursos, apropriação indébita de dinheiro público e subtração de dinheiro pertencente a clientes, irregularidades que estão a ocorrer, conforme o anteriormente mencionado, de forma reiterada e aparentemente não aceitável, no âmbito de unidades da CEF.
Da revelia do responsável
30.	Por definição, a tomada de contas especial “é um processo administrativo devidamente formalizado, com rito próprio, para apurar responsabilidade por ocorrência de dano à administração pública federal, com apuração de fatos, quantificação do dano, identificação dos responsáveis e obter o respectivo ressarcimento” (Instrução Normativa-TCU 71, de 28/11/2012) . 
31.	São instauradas pela autoridade competente, dentre outros itens, diante da ocorrência de desfalque, alcance, desvio ou desaparecimento de dinheiro.
32.	À vista do que resultou esclarecido nos presentes autos encontram-se reunidos todos os pressupostos inerentes à configuração de uma tomada de contas especial, quais sejam: a adequada apuração dos fatos concernentes a irregularidade praticada, a perfeita identificação do responsável pela subtração de dinheiro da CEF, bem como a definição do débito correspondente a tal irregularidade.
33.	Diante disso, o responsável foi citado para que apresentasse alegações de defesa pelo fato de, enquanto ocupante do cargo de Técnico Bancário Novo e do cargo comissionado de Técnico de Operações de Retaguarda da RETPV ter se apropriado de numerário constante das máquinas e do cofre de agência de Araruama/RJ da Caixa Econômica Federal ou recolhesse aos cofres da entidade credora, o valor original correspondente a R$ 140.486,77, em 8/5/2018.
34.	Réu confesso, o próprio responsável, Sr. João Carlos Viana Passos, declarou que o valor de R$ 140.486,77 refere-se à diferença numerária que estava sob seu poder, sendo o desfalque de sua inteira responsabilidade e que os colegas de trabalho não tinham tido nenhuma participação no ocorrido (peça 1, p. 15) .
35.	Por meio do despacho contido à peça 26 o Serviço de Administração Processual desta unidade técnica, posteriormente às tentativas de citação materializadas por meio dos expedientes citatórios contidos às peças 7, 10, 11, 17 e 22 considerou como válida a citação efetivada por intermédio do Oficio 1791/2018 (peça 23) , conforme Aviso de Recebimento (AR) , acostado à peça 25 [rectius: peça 24] destes autos.
36.	Transcorrido o prazo regimental fixado e mantendo-se inerte o aludido responsável, impõe-se que seja considerado revel, dando-se prosseguimento ao processo, de acordo com o art. 12, § 3º, da Lei 8.443/1992. Verifica-se que não houve preclusão da pretensão punitiva por parte deste órgão julgador quanto ao responsável, tendo em conta a data da irregularidade considerada, 8/5/2009, e a data da determinação de realização da citação do responsável no âmbito do TCU, 26/4/2018 (peça 5) .
CONCLUSÃO
37.	Diante da revelia do responsável e inexistindo nos autos elementos que permitam concluir pela ocorrência de boa-fé ou de outros excludentes de culpabilidade quanto à conduta desse responsável propõe-se que suas contas sejam julgadas irregulares.
38.	Propõe-se ainda que o Sr. João Carlos Viana Passos seja condenado em débito pelo valor original correspondente a R$ 140.486,77, em 8/5/2009, bem como que lhe seja aplicada a multa prevista no art. 57 da Lei 8.443/1992. 
39.	Por último, conforme o disposto nos parágrafos 23 a 29, cabe realizar proposta adicional, à consideração do Tribunal, no sentido de que seja adotada ação de controle junto à administração central da CEF, em Brasília voltada para a identificação e avaliação dos controles internos mantidos pela estatal na guarda de numerário próprio e de terceiros, bem como no processo de seleção e escolha de seus funcionários, gerentes e dirigentes, objetivando a mitigação dos riscos inerentes às fraudes, desvios, desfalques, malversação de recursos, apropriação indébita de dinheiro público e subtração de dinheiro pertencente a clientes, irregularidades que estão a ocorrer, conforme o anteriormente mencionado, de forma reiterada e aparentemente não aceitável, no âmbito de unidades da CEF.
PROPOSTA DE ENCAMINHAMENTO
40.	Diante do exposto, submetem-se os autos à consideração superior, com as seguintes propostas: 
	a) com fundamento nos arts. 1º, inciso I, 16, inciso III, alínea “d”, e §§ 1º e 2º da Lei 8.443/1992 c/c os arts. 19 e 23, inciso III, da mesma Lei, e com arts. 1º, inciso I, 209, inciso IV e §§ 1º e 5º, 210 e 214, inciso III, do Regimento Interno, que sejam julgadas irregulares as contas do Sr. João Carlos Viana Passos (CPF XXX.691.797-XX) , e condená-lo ao pagamento da quantia a seguir especificada, com a fixação do prazo de quinze dias, a contar da notificação, para comprovar, perante o Tribunal (art. 214, inciso III, alínea “a”, do Regimento Interno) , o recolhimento da dívida aos cofres da Caixa Econômica Federal, atualizada monetariamente e acrescida dos juros de mora, calculados a partir das datas discriminadas, até a data dos recolhimentos, na forma prevista na legislação em vigor:
	Data
	Valor original (R$) 
	Tipo (D/C) 

	8/5/2009
	140.486,77
	D

Valor atualizado até 27/3/2019, sem a incidência de juros de mora: R$ 245.430,39. 
	b) aplicar ao Sr. João Carlos Viana Passos (CPF XXX.691.797-XX) a multa prevista no art. 57 da Lei 8.443/1992 c/c o art. 267 do Regimento Interno, com a fixação do prazo de quinze dias, a contar da notificação, para comprovar, perante o Tribunal (art. 214, inciso III, alínea “a”, do Regimento Interno) , o recolhimento da dívida aos cofres do Tesouro Nacional, atualizada monetariamente desde a data do acórdão até a do efetivo recolhimento, se for paga após o vencimento, na forma da legislação em vigor;
	c) autorizar, desde logo, nos termos do art. 28, inciso II, da Lei 8.443/1992, a cobrança judicial das dívidas caso não atendidas as notificações;
	d) encaminhar cópia da instrução e da deliberação adotada à SecexFinanças, consoante proposição constante do item 29 desta instrução; e
	e) encaminhar cópia da deliberação à Procuradoria da República no Estado de Rio de Janeiro, nos termos do § 3º do art. 16 da Lei 8.443/1992 c/c o § 7º do art. 209 do Regimento Interno do TCU, para adoção das medidas cabíveis, comunicando-lhe adicionalmente tratar-se o responsável de réu nos autos do processo 2009.51.08.002191-9, no âmbito da Justiça Federal no Rio de Janeiro, bem como que o relatório e o voto que fundamentarem a deliberação podem ser acessados por meio do endereço eletrônico www.tcu.gov.br/acordaos e que, caso haja interesse, o Tribunal pode enviar-lhe cópia desses documentos sem custos.
2.	O Sr. Diretor lotado na SEC/RJ manifestou-se de acordo com a proposta formulada pelo Sr. Auditor (peça 29) .
3.	De igual forma, o Ministério Público junto a este Tribunal, representado pelo Procurador Sergio Ricardo Costa Caribé, endossou a proposta oferecida pela unidade técnica (peça 30) .
		É o Relatório.

Guilherme Lopes Mair (OAB-DF 32.261), Murilo Muraro Fracari (OAB/DF 22.934) e outros.

Procurador Sergio Ricardo Costa Caribé

TOMADA DE CONTAS ESPECIAL. CAIXA ECONÔMICA FEDERAL. DESFALQUE NA TESOURARIA DA AGÊNCIA DE ARARUAMA (RJ). CITAÇÃO VÁLIDA. REVELIA. CONTAS IRREGULARES. DÉBITO. MULTA. POSSÍVEIS FRAGILIDADES DE CONTROLE. DETERMINAÇÃO À CAIXA ECONÔMICA FEDERAL. DETERMINAÇÃO DE MONITORAMENTO.

TOMADA DE CONTAS ESPECIAL (TCE)

Secretaria do TCU no Estado do Rio de Janeiro - SEC/RJ

Em exame tomada de contas especial instaurada pela Caixa Econômica Federal (Caixa) em razão de desfalque, na tesouraria da agência de Araruama (RJ) , cometido pelo ex-empregado João Carlos Viana Passos, que, à época dos fatos, ocupava o cargo de Técnico Bancário Novo e cargo comissionado de Técnico de Operações de Retaguarda (peça 1) .
2.	O valor do desfalque importou na quantia de R$ 140.486,77, contabilizado em 8/5/2009, conforme auditoria de valores realizada pelo gestor da unidade. Posteriormente, a Auditoria Regional da Caixa no Estado do Rio de Janeiro solicitou a abertura de Processo Disciplinar e Civil (peça 1, p. 11) . Por meio da Portaria nº 82/09, foi instituída uma comissão de apuração de responsabilidade para fins de análise dos fatos (peça 1, p. 9) .
3.	A mencionada Comissão — ao emitir, em 30/6/2009, o relatório dos trabalhos — assentou que o Sr. João Carlos Viana Passos “agiu de má-fé, apropriou-se ilícita e deliberadamente de recursos financeiros de propriedade da Caixa, que estavam sob sua guarda como prerrogativa do cargo de confiança que exercia” (peça 1, p. 54 a 57) .
4.	Em decorrência desses fatos, a área jurídica da Caixa concluiu que os procedimentos de apuração guardavam conformidade com os normativos da empresa e que a atuação do ex-empregado havia infringido o Regulamento de Pessoal nos seguintes pontos:  valer-se do cargo ou função para tirar proveito pessoal; descumprir leis, regulamentos, normas e atos da Administração; escriturar voluntariamente com inexatidão documentos e outros papéis ou informá-los incorretamente; e improbidade (peça 1, p. 59) . Destacou, também, que o depoimento do Sr. João Carlos Viana Passos “caracteriza confissão voluntária e espontânea. Além disso, por ele foi assumida isoladamente, mediante subscrição de próprio punho sem ateste de testemunhas (...) o desfalque de R$ 140.486,77” (peça 1, p. 58) .
5.	Os autos apontam, ainda, que o Conselho Disciplinar Regional da Caixa, por intermédio da Resolução CDR nº 245/2209, decidiu, de forma unânime, pela “imputação de responsabilidade civil e pela aplicação de penalidade de responsabilidade administrativa de rescisão de contrato de trabalho por justa causa” (peça 1, p. 66) e que, na esfera criminal, o Sr. João Carlos Viana Passos foi condenado à perda do emprego público (peça 1, p. 103-104) .
6.	No âmbito do Controle Interno, o Certificado de Auditoria nº 394/2017, bem como o Parecer do dirigente concluíram pela irregularidade das contas (peça 1, p. 128 e 129) . O pronunciamento ministerial atestou haver tomado conhecimento das conclusões anteriores (contas irregulares) e encaminhou o processo para análise e julgamento por esse Tribunal (peça 1, p. 133) .  
7.	Conforme exposto no relatório precedente, o Sr. João Carlos Viana Passos foi regularmente citado pela Secretaria do TCU no Estado do Rio de Janeiro – SEC/RJ (peças 23 e 24) . O responsável, entretanto, não apresentou alegações de defesa nem recolheu o débito que lhe foi imputado, caracterizando-se sua revelia, razão pela qual se deve dar prosseguimento ao processo, nos termos do § 3º do art. 12 da Lei nº 8.443/92.
8.	Dessa forma, ante a gravidade das ocorrências descritas nos autos, alinho-me às propostas uniformes, formuladas pela unidade técnica e pelo Ministério Público que atua junto a este Tribunal, no sentido de julgar as presentes contas irregulares, com fundamento no art. 16, inciso III, alínea "d", da Lei nº 8.443/92, e condenar o Sr. João Carlos Viana Passos ao pagamento do débito apurado, com a aplicação da multa prevista no art. 57 da Lei nº 8.443/92, para a qual arbitro o valor de R$ 5.000,00 (cinco mil reais) . 
9.	A SEC/RJ — sobretudo em razão do modus operandi do responsável (que aparentemente revela falhas de controle na instituição bancária) , bem como em razão de sua reincidência na prática das mesmas ilicitudes — formula proposta no sentido de que encaminhar “cópia desta instrução e da deliberação que vier a ser adotada à SecexFinanças, (...) de forma que a referida unidade (...) avalie a oportunidade e a conveniência de inclusão da administração central da CEF, em Brasília, em futura plano de ação de controle”.
10.	Ao louvar a iniciativa da unidade técnica,  entendo, porém, mais apropriado fazer determinação diretamente à Administração Central da CEF para que encaminhe a este Tribunal as ações gerenciais adotadas pela instituição voltadas à identificação, à supervisão e à avaliação dos controles internos na guarda de numerário próprio e de terceiros, bem como no processo de seleção e escolha de seus funcionários, gerentes e dirigentes, objetivando a mitigação dos riscos relacionados a fraudes, desvios, desfalques, malversação de recursos, apropriação indébita de dinheiro público e subtração de dinheiro de clientes, destacando se os resultados alcançados são considerados suficientes para coibir as citadas irregularidades e ilegalidades que, aparentemente, estão a ocorrer de forma reiterada e não aceitável, no âmbito das unidades da Caixa.
		Diante do exposto, VOTO por que seja adotado o Acórdão que ora submeto a este Colegiado.
TCU, Sala das Sessões Ministro Luciano Brandão Alves de Souza, em 7 de maio de 2019.
RAIMUNDO CARREIRO 
Relator